臺灣高等法院民事裁定　　　　　　　　　　99年度訴字第27號
原　　　告　達力實業股份有限公司
法定代理人　陳隆吉
訴訟代理人　莊柏林律師
訴訟代理人　林興富
被　　　告　呂岳雲
訴訟代理人　羅秉成律師
複 代理 人　戴愛芬律師
複 代理 人　曾能煜律師
被　　　告　張意明
　　　　　　曾仁德
　　　　　　蕭曙球
　　　　　　鄭維宏即求利小吃店
追 加被 告　高文
　　　　　　許興建
兼 上一 人
訴訟代理人　陳昌山
追 加被 告　劉建順
　　　　　　吳中文
上列當事人間請求侵權行為損害賠償事件，本院裁定如下：
    主  文
原告之訴（含擴張之訴、追加之訴）及假執行之聲請均駁回。
訴訟費用（含擴張之訴、追加之訴）由原告負擔。
    理  由
一原告聲明：
  (一)被告呂岳雲、張意明等應將坐落臺北縣土城市（按已改制為
    新北市土城區，以下逕載改制後之名稱）南天母段390地號
    土地（重測前為大安寮段石壁寮小段146之99地號）暨其上
    建物即緊鄰門牌新北市土城區○○○路139之1號結構物（下
    稱系爭建物，以指界為準）如附圖一A、B所示面積384、128
    平方公尺，共同交還原告及其共有人全體。並自民國88年10
    月7日起至交還上開土地暨建物日止，按年連帶給付原告新
    臺幣（下同）153,600元與51,200元，及每年自當年度10月7
    日翌日起至實際給付之日止，按年息5％計算之利息。
  (二)被告呂岳雲、曾仁德、蕭曙球與鄭維宏即求利小吃店，應將
    坐落新北市土城區○○○段390地號土地（重測前為大安寮
    段石壁寮小段146之99地號）暨其建物即緊鄰門牌新北市土
    城區○○○路139之1號結構物（下稱系爭建物，依指界為準
    ）如附圖一C所示面積108平方公尺，共同交還原告及其他共
    有人全體。並自89年4月1日起至交還上開土地暨建物日止，
    按年連帶給付原告43,200元及每年均自當年度4月1日翌日起
    至實際給付之日止，按年息5％計算之利息。
  (三)被告高文、陳昌山、許建興、劉建順與吳文中等，應將坐落
    新北市土城區○○○段390地號土地（重測前為大安寮段石
    壁寮小段146之99地號）設置停車帳篷與停車鐵皮架等（按
    指附圖二A-2至A-8）拆除，車輛移置他處，俾交還原告及其
    他共有人全體。並應自92年2月1日起至交還土地之日止，按
    年各給付原告12,000元及每年均自當年度2月1日翌日起至實
    際給付之日止，按年息5％計算之利息。
  有原告之準備書(五)狀及筆錄可考（本院卷(一)第199頁、卷(二)第
  99-100頁）。
二原告上開請求，除請求呂岳雲給付自88年10月7日起至89年3月
  31日止，按年給付153,600元、51,200元及每年自當年度10月7
  日翌日起至實際給付之日止，按年息百分之五計算之利息部分
  ，本院另以判決駁回原告之請求外，其餘請求，分述如下：
  (一)呂岳雲方面：
    1.原告請求呂岳雲返還上開土地、建物（如附圖所一示A、B
      ，面積依序為384平方公尺、128平方公尺）予原告及其共
      有人全體。並自89年4月1日起至交還上開土地暨建物日止
      ，按年連帶給付153,600元與51,200元部分：
      (1)原告依民法第767條請求呂岳雲交還上開土地、建物，
        依民法第179條請求呂岳雲給付相當於租金之不當得利
        云云（本院卷(一)第149頁、卷(二)第102頁）。惟按「因犯
        罪而受損害之人，於刑事訴訟程序固得附帶提起民事訴
        訟，對於被告請求回復其損害，但其請求回復之損害，
        以被訴犯罪事實所生之損害為限，否則縱令得依其他事
        由，提起民事訴訟，亦不得於刑事訴訟程序附帶為此請
        求」，已據最高法院60年台上字第633號著有刑事判例
        ，則原告依民法第767條之規定請求呂岳雲交還上開土
        地、建物及依民法第179條之規定請求呂岳雲給付相當
        於租金之不當得利，於法不合，不應准許。況原告依民
        法第767條之規定，請求呂岳雲交還上開土地、建物及
        依民法第179條之規定，請求相當於租金之不當得利，
        係就已起訴之事件，更行起訴（詳後述），亦於法不合
        。
      (2)按「原告之訴，有下列各款情形之一，法院應以裁定駁
        回之……七、起訴違背第三十一條之一第二項、第二百
        五十三條、第二百六十三條第二項之規定，或其訴訟標
        的為確定判決之效力所及者」，民事訴訟法第249條第1
        項第7款定有明文。另民事訴訟法第253條規定：「當事
        人不得就已起訴之事件，於訴訟繫屬中，更行起訴」。
      (3)原告前就相同請求提起訴訟，由臺灣板橋地方法院（下
        稱板橋地院）以94年度訴字第491號受理，並經本院95
        年度上字第507號、97年度上更(一)第18號判決後經最高
        法院廢棄發回，現繫屬於本院99年度上更(二)字第37號（
        下稱第37號案件），有本院97年度上更(一)第18號、最高
        法院99年度台上字第433號判決、原告於第37號案件之
        聲明在卷可參（本院卷(一)第125- 134、169-172頁、卷
        (二)第118-119頁），原告就同一事件，於98年2月17日提
        起本件刑事附帶民事訴訟，揆諸上開規定，原告之訴顯
        不合法，不應准許。
      (4)原告雖主張本件與第37號案件非屬同一事件云云，然原
        告於提起刑事附帶民事訴訟時，僅載：「為被告竊佔案
        件，提起附帶民事訴訟事……原告爰依法請求如聲明所
        述之返還土地及不當得利……」（本院附民卷第1-5頁
        ），未詳載其訴訟標的，惟於移送民事庭後，主張其訴
        訟標的：「本件係依民事訴訟法（按應為民法）第179
        條、第184條、第767條為請求依據（被告等人無法律上
        原因受有租金、使用建物及土地之利益）、（被告等人
        竊佔建物及土地侵害原告權益）」（本院卷(二)第102頁
        ），與第37號案件之訴訟標的同為第767條（判決所載
        之所有物返還請求權）、第179條、第184條（按即原告
        所稱「不當得利及損害賠償」，有板橋地院94年度訴字
        第491號判決節本、本院97年度上更(一)字第18號、最高
        法院99年度台上字第433號判決可參（本院卷(二)第115頁
        、卷(一)第126頁正面、第169頁背面），原告上開主張非
        屬可採。
    2.原告請求呂岳雲(一)給付前開153,600元與51,200元之每年
      自當年度10月7日翌日起至實際給付之日止，按年息5％計
      算之利息、(二)將坐落新北市土城區○○○段390地號土地
      （重測前為大安寮段石壁寮小段146之99地號）暨其建物
      即緊鄰門牌新北市土城區○○○路139之1號結構物（下稱
      系爭建物，依指界為準）如附圖一C所示面積108平方公尺
      ，共同交還原告及其他共有人全體。並自89年4月1日起至
      交還上開土地暨建物日止，按年連帶給付原告43,200元及
      每年均自當年度4月1日翌日起至實際給付之日止，按年息
      5 ％計算之利息部分：
      (1)同上1.(1)所述，原告依民法第767條、第179條之規定為
        上開請求部分，於法不合，不應准許。
      (2)另按「刑事法院依刑事訴訟法第五百零四條第一項以裁
        定將附帶民事訴訟移送同院民事庭，依同條第二項規定
        ，固應免納裁判費。然所應免納裁判費之範圍，以移送
        前之附帶民事訴訟為限，一經移送同院民事庭，即應適
        用民事訴訟法之規定。如原告於移送民事庭後，為訴之
        變更、追加或擴張應受判決事項之聲明，超過移送前所
        請求之範圍者，就超過移送前所請求之範圍部分，仍有
        繳納裁判費之義務」，已據最高法院76年台上字第781
        號著有判例。原告於提起附帶民事訴訟時，未請求被告
        給付前開153,600元與51,200元之每年自當年度10月7日
        翌日起至實際給付之日止，按年息5％計算之利息，其
        於移送民事庭後，擴張請求應受判決事項之聲明，超過
        移送前所請求之範圍，就超過移送前所請求之範圍部分
        ，即有繳納裁判費之義務，乃原告就此超過移送前所請
        求之範圍部分，未據繳納裁判費，其擴張請求法定遲延
        利息部分，於法不合，不應准許。
      (3)原告於提起刑事附帶民事訴訟時，未請求呂岳雲交還如
        附圖一C所示土地及建物並給付相當於租金之不當得利
        或損害賠償本息，有原告刑事附帶民事訴訟狀可稽（本
        院附民卷第1-2頁，按原告僅請求曾仁德、蕭曙球、鄭
        維宏交還如附圖一C所示土地及建物並給付相當於租金
        之不當得利或損害賠償），其於移送民事庭後，另請求
        呂岳雲交還如附圖一C所示土地及建物並給付相當於租
        金之不當得利或損害賠償，超過移送前所請求之範圍，
        就超過移送前所請求之範圍部分，即有繳納裁判費之義
        務，理由同上所述，乃原告就此超過移送前所請求之範
        圍部分，未據繳納裁判費，其擴張請求呂岳雲交還附圖
        一C所示土地、建物並給付相當於租金之不當得利或損
        害賠償本息，於法不合，不應准許。
  (二)被告張意明、曾仁德、蕭曙球與鄭維宏即求利小吃店（下稱
    張意明等4人）方面：
    1.按刑事訴訟法第487條第1項固明文規定犯罪被害人得於刑
      事訴訟程序中，對於刑事被告及依民法負賠償責任之人，
      附帶提起民事訴訟。然所謂「依民法負賠償責任之人」，
      仍應以刑事訴訟認定為據。是犯罪被害人以共同侵權行為
      為由，對於刑事被告及共同侵權行為人一併提起附帶民事
      訴訟，該共同侵權行為人必須係刑事訴訟程序所認定之共
      同加害人，始屬首開規定所稱之「依民法負賠償責任之人
      」；否則該部分附帶民事訴訟難謂為合法。又刑事庭移送
      民事庭之附帶民事訴訟，僅移送後之訴訟程序應適用民事
      訴訟法，至移送前之訴訟行為是否合法，仍應依刑事訴訟
      法決定之。移送民事庭之附帶民事訴訟於起訴時，與刑事
      訴訟法規定之起訴要件不合者，即屬民事訴訟法第249條
      第1項第6款所謂之起訴不備其他要件，應以裁定駁回之。
    2.原告於本院98年度上易字第324號呂岳雲竊佔刑事訴訟程
      序中附帶提起民事訴訟（98年度附民字第37號），主張
      ：呂岳雲自88年10月7日將竊佔之如附圖一A、B所示結構
      物384、128平方公尺，以押租金50萬元及月租1,000元出
      租予不知情之張意明；另89年4月1日竊佔如附圖一C所示
      之108平方公尺出租與不知情之曾仁德、蕭曙球經營小吃
      店等情，於本院並主張：被告呂岳雲以外之被告是依據刑
      事訴訟法第487條規定依民法負賠償之義務人云云（本院
      附民卷第3-4頁、卷(二)第100頁）。然本院98年度上易字第
      324號刑事案件之被告僅呂岳雲，該刑事訴訟犯罪事實，
      並無認定張意明等4人為共犯，原告亦自認張意明等4人係
      屬不知情之人，自非該刑事判決所載之犯罪事實，況張意
      明、曾仁德、蕭曙球前因竊佔系爭土地罪嫌，經判決無罪
      確定，已據本院調閱本院93年度上易字第1438號刑事卷宗
      審閱屬實，另有本院93年度上易字第1438號、板橋地院92
      年度自字第20、101號刑事判決可參（本院卷(二)第120-128
      頁），是張意明等4人與刑事訴訟法第487條第1項所謂「
      依民法負賠償責任之人」有間，原告不得於該刑事訴訟程
      序對張意明等4人提起附帶民事訴訟。雖刑事法院誤以裁
      定移送民事法院，民事法院仍應以原告起訴不合程式裁定
      駁回之。
    3.遑論本院97年度上更(一)字第18號判決駁回原告請求曾仁德
      、蕭曙球、鄭維宏即求利小吃店將如附圖一C所示土地、
      建物交還原告及其餘共有人全體，並自89年4月1日至交還
      上開房地之日止，按年連帶給付43,200元之訴，原告就此
      敗訴部分未據聲明不服而告確定，有上開判決及最高法院
      99年度台上字第433號判決在卷可參（本院卷(一)第125-134
      、169-172頁），原告再於本院為上開請求，核屬民事訴
      訟法第249條第1項第7款「原告之訴，有下列各款情形之
      一，法院應以裁定駁回之……七、起訴……其訴訟標的為
      確定判決之效力所及者」，原告此部分之請求於法不合。
    4.以上，原告對被告張意明、曾仁德、蕭曙球與鄭維宏即求
      利小吃店之請求，於法不合，不應准許。
  (三)追加被告高文、陳昌山、許興建、劉建順、吳中文（下稱高
    文等5人）方面：
    1.原告主張高文等5人係依據刑事訴訟法第487條規定依民法
      負賠償之義務人云云（本院卷(二)第100頁）。
    2.然本院98年度上易字第324號刑事案件之被告僅呂岳雲，
      該刑事訴訟犯罪事實，並無認定高文等5人為共犯，高文
      等5人自非該刑事判決所載之犯罪事實，是其等與刑事訴
      訟法第487條第1項所謂「依民法負賠償責任之人」有間，
      原告不得對高文等5人追加為附帶民事訴訟之被告，理由
      同上所述。
    3.況依上開最高法院76年台上字第781號判例「刑事法院依
      刑事訴訟法第五百零四條第一項以裁定將附帶民事訴訟移
      送同院民事庭，依同條第二項規定，固應免納裁判費。然
      所應免納裁判費之範圍，以移送前之附帶民事訴訟為限，
      一經移送同院民事庭，即應適用民事訴訟法之規定。如原
      告於移送民事庭後，為訴之變更、追加或擴張應受判決事
      項之聲明，超過移送前所請求之範圍者，就超過移送前所
      請求之範圍部分，仍有繳納裁判費之義務」，原告於提起
      附帶民事訴訟時，未以高文等5人為被告，其於移送民事
      庭後，追加高文等5人為被告，超過移送前所請求之範圍
      ，就超過移送前所請求之範圍部分，即有繳納裁判費之義
      務，乃原告就此超過移送前所請求之範圍部分，未據繳納
      裁判費，其追加高文等5人部分，於法不合，不應准許。
三綜上所述，原告上開各請求於法不合，應予駁回，其假執行之
  聲請亦失所依據，應併予駁回，爰裁定如主文。
中    華    民    國   100    年    1     月    18    日
                    民事第十八庭
                        審判長法  官   湯美玉
                              法  官   丁蓓蓓
                              法  官   李慈惠
正本係照原本作成。
如不服本裁定，應於收受送達後10日內向本院提出抗告狀，並應
繳納抗告費新台幣１千元。
中    華    民    國   100    年    1     月    19    日
                              書記官   洪雪娥